最高法院民事判決　　　　　　　　　　　　　　　八十六年度台上字第三一二五號
　　上　訴　人　丙○○
　　　　　　　　乙　○
　　　　　　　　黃福其
　　　　　　　　黃林未
　　　　　　　　林添祥
　　　　　　　　蔡平和
　　　　　　　　洪仁發
　　上　訴　人　甲○○
　　訴訟代理人　劉貞鳳律師
　　上　訴　人　LEEWARD.
　　　　　　　　ORIENTA.
　　右　二　人
　　法定代理人　李明志
　　被 上訴 人　黃明正
　　訴訟代理人　楊漢東律師
右當事人間請求損害賠償事件，上訴人對於中華民國八十六年六月二十四日台灣高等
法院第二審更審判決（八十五年度重上更(一)字第一二二號），各自提起上訴，本院判
決如左：
    主  文
原判決除假執行部分外廢棄，發回台灣高等法院。
    理  由
按債權人以各連帶債務人為共同被告提起給付之訴，被告一人提出非基於其個人關係
之抗辯有理由者，對於被告各人即屬必須合一確定，自應適用民事訴訟法第五十六條
第一項第一款之規定。本件上訴人甲○○，就原判決命其與 LEEWARD MARINE CORP.
ORIENTAL OASIS NAVIGATION  CO.S.A.連帶賠償損害之部分，提起上訴，係非基於個
人關係之抗辯，其效力及於未提起上訴之 LEEWARD  MARINE CORP.  ORIENTAL OASIS
 NAVIGATION CO.S.A.，爰併列之為上訴人，合先說明。
次查上訴人丙○○、乙○、黃福其、黃林未、林添祥、蔡平和、洪仁發（下稱丙○○
等七人）主張：對造上訴人LEEWARD MARINE CORP.  ORIENTAL OASIS NAVIGATION CO
.S.A. 分別為巴拿馬籍「東方佳人」號貨輪所有人與營運人，對造上訴人甲○○及被
上訴人黃明正受僱於 ORIENTAL OASIS NAVIGATION CO.S.A.，分別為東方佳人號貨輪
之船長、大副。船長、海員由船舶所有人僱用，LEEWARD MARINE CORP.亦為甲○○、
黃明正之名義上僱用人。詎甲○○、黃明正在開航前疏於注意該貨輪艏艉吃水調整，
致不具安全航行之堪航能力，甲○○處置錨具並有不當，於民國七十九年四月十六日
晚開航不久，船體即失控漂流至野柳附近岸邊擱淺斷裂，造成重油外漏，致污染伊合
夥經營位於台北縣萬里鄉○○里○○段野柳小段二○號地先海面約一千九百八十八平
方公尺之九孔養殖池，使池內之九孔受有損害等情，爰依民法第一百八十四條第一項
前段、第一百八十五條第一項前段、第一百八十八條第一項前段之規定，求為命甲○
○、LEEWARD MARINE CORP. ORIENTAL OASIS NAVIGATION CO.S.A.（下稱甲○○等三
人）及被上訴人連帶給付新台幣（下同）一千零七十九萬元及自八十年九月十日起至
清償日止按週年利率百分之五計算利息之判決（丙○○等七人請求超過上開金額部分
，經原審前審判決其敗訴，未據其聲明不服，已告確定）。
上訴人甲○○以：東方佳人號貨輪發生事故，與該貨輪艏艉吃水調整是否適當無涉，
而係天候惡劣所造成。伊操作錨具並無不當，係對講機失靈，致大副先將右錨收回，
再拋左錨。縱認伊應負賠償責任，因東方佳人號貨輪之價值為零，系爭航次又無運費
及附屬費可資收取，依習慣及法理，與連帶債務之共同性，伊得主張海商法第二十一
條所定船舶所有人責任之限制。丙○○等七人關於損害之主張不實在；被上訴人黃明
正則以：船舶艏艉吃水深度，依修正後之船員服務規則，應屬三副之職責，伊無庸賠
償等語，資為抗辯。
原審將第一審所為命甲○○等三人給付超過九百七十六萬五千元及其利息起算日甲○
○超過八十年九月十二日； LEEWARD MARINE CORP. ORIENTAL OASIS NAVIGATION CO
.S.A.八十一年四月十一日；暨 LEEWARD MARINE CORP. ORIENTAL OASIS NAVIGATION
CO.S.A. 連帶給付；黃明正連帶給付部分判決均廢棄，改判駁回丙○○等七人該部分
之訴，其餘部分則判予維持，無非以：丙○○等七人主張東方佳人號貨輪於上開時地
擱淺斷裂，造成重油外漏，致伊合夥經營之九孔養殖池遭受污染，使池內之九孔受損
害之事實，為甲○○、黃明正所不爭，並有漁業權執照及基隆港務局海事案件評定書
為證，堪信為真實。查東方佳人號貨輪於主機修復再起錨後，因船位無法藉主機及舵
效予以控制，乃先拋右錨，但拋下後，因該錨剎車故障致錨鏈全部鬆出，情況緊急，
自應先拋下左錨，藉左右雙錨之拉力穩住該貨輪之船位，經基隆港務局鑑定明確，並
為黃明正在東方佳人號貨輪海事案件調查時陳明在案。惟甲○○自承東方佳人號貨輪
於右錨因剎車故障致錨鏈全部鬆出時，竟先收回右錨，嗣隔三十分左右，始再拋下左
錨，足見其操作錨具之指示失當。東方佳人號貨輪發生事故當天，氣象局預報台灣北
部海面東北轉東北東風，五至六級，陣風八級，陰局部雨，天候雖差，但該貨輪若非
甲○○指示操作錨具不當，則不致擱淺遭風浪拍打，而與礁石碰撞斷成兩截。基隆港
務局海事評定書，亦認定甲○○指示操作錨具有疏失。是甲○○指示操作錨具不當，
與東方佳人號貨輪發生事故，自有相當因果關係。東方佳人號貨輪既因甲○○指示操
作錨具失當，致擱淺斷裂，重油外漏，丙○○等七人合夥經營之九孔養殖池因而遭受
污染，池內九孔受損，甲○○即有過失。甲○○受僱於東方佳人號貨輪營運人ORIEN-
TAL OASIS NAVIGATION CO.S.A. 為該輪船長， LEEWARD MARINE CORP.為東方佳人號
貨輪所有人，則 LEEWARD MARINE CORP. ORIENTAL OASIS NAVIGATION  CO.S.A.分別
為甲○○之名義上或實質上之僱用人。丙○○等七人主張 LEEWARD MARINE CORP. 及
ORIENTAL OASIS NAVIGATION  CO.S.A.應與甲○○連帶負賠償責任，自屬可取。又連
帶債務，以當事人明示或法律有規定者為限，丙○○等七人既不清礎LEEWARD MARINE
CORP.與 ORIENTAL OASIS NAVIGATION CO.S.A.間之關係究為如何，則其主張LEEWARD
MARINE CORP.及 ORIENTAL OASIS NAVIGATION  CO.S.A. 應連帶負賠償責任，即難採
取。茲就丙○○等七人請求之損害，分述如下：（一）已養殖九孔之損害：丙○○等
七人主張於七十八年六、七月間，先後二次購入九孔苗一百零五萬粒，養殖期間為一
年，最低存活率百分之七十五，計可收成七十八萬七千五百粒，每台斤三十粒，每斤
四百元之事實，有宜蘭縣九孔生產人協會證明書、大統九孔養殖場出具之九孔苗出賣
收據為憑，並經賴招男及宜蘭縣九孔生產人協會總幹事陳瑞慶結證屬實。丙○○等七
人養殖之九孔一旦收成，計可收入一千零五十萬元，扣除其實際已支付之費用六百零
九萬三千七百二十六元，與損害發生後至採收止之減省費用七十三萬五千元，所失利
益為三百六十七萬一千二百七十四元，所受損害即上開實已支付之費用六百零九萬三
千七百二十六元，合計為九百七十六萬五千元。（二）清理養殖池油污費用：丙○○
等七人主張七十九年四月十七日至十九日止之十萬零五百元，業經原審前審判決駁回
確定在案，其餘二十二萬四千四百元，依其提出之工資表所載，為七十九年五月二日
及三十日之工資，並非證人林仲傑所證稱七十九年四月十八日至二十日工資，且該工
資表係未標明制作人之私文書，又為甲○○所否認，丙○○等七人復未能舉證以實其
說，自難採取。復按船舶所有人固得依海商法第二十一條之規定限制其責任，但依同
法第二十三條第一項之規定，對於本次航行之船舶價值應證明之。甲○○固提出東方
佳人號貨輪解體打撈工程估價單作為該貨輪價值為零之證明，但為丙○○等七人所否
認。至東方佳人號貨輪價值之估計，依海商法第二十三條第二項第一款、第四款之規
定，應以該貨輪到達第一港或航行完成時之狀態為準。該貨輪在野柳附近岸邊擱淺斷
裂後，已無法駛往下一港口或完成航行，但所謂到達第一港或完成航行，並非全指實
際到達第一港或完成航行而言。倘船舶無法駛往下一港口或完成航行，即以應到達第
一港或航行完成時之狀態為準，不得因無法駛往下一港口或完成航行，即謂船舶之價
值為零。況甲○○亦無其他確證證明東方佳人號貨輪之價值為零，則其執上開估價單
，該貨輪擱淺斷裂後，已無法駛往下一港口或完成航行，抗辯其價值為零，即不可採
。甲○○既不能舉證證明東方佳人號貨輪之價值為若干，則不論其得否主張船舶所有
人責任之限制，均不得據以限制其賠償責任。其次，船舶吃水調整，依交通部六十八
年五月三十一日修正發布之海員服務規則第四十二條第八款之規定，固屬大副原來之
職責，惟該規則與船員管理規則已於七十三年一月三十一日合併修正為船員服務規則
，觀之該規則第三十八條、第四十條所定內容，船舶吃水調整之職務，已自大副轉由
三副負責。是黃明正抗辯船舶吃水調整非屬其職務，自可採取。船舶吃水調整既非黃
明正之職務，則不論東方佳人號貨輪之擱淺斷裂，與該貨輪艏艉吃水調整適當與否，
是否有因果關係，均難認黃明正有何過失。丙○○等七人以黃明正有過失侵權行為，
主張應與甲○○等三人負連帶賠償責任，要無足採。從而，丙○○等七人本於侵權行
為損害賠償請求權，訴請甲○○應與 LEEWARD MARINE CORP. ORIENTAL OASIS NAVI-
GATION CO.S.A.連帶，或LEEWARD MARINE CORP.應與甲○○連帶，或  ORIENTAL OA-
SIS NAVIGATION CO.S.A.應與甲○○連帶給付九百七十六萬五千元，及甲○○自八十
年九月十二日、LEEWARD MARINE CORP.及 ORIENTAL OASIS NAVIGATION  CO.S.A. 均
自八十一年四月十一日起至清償日止，按年息百分之五計算之利息，應予准許。逾此
範圍之請求，自屬無據，不應准許等詞，為其判斷之基礎。
惟據黃明正於基隆港務局海事調查詢問時陳稱：「十五號船卸完貨以後，船移到西十
五碼頭外檔，壓了壓艙水，約五百五十多噸，十六日早上量過之後，又再壓艙，總共
是壓了八百多噸（八百零幾噸）」「我這次共壓了八百零幾噸」「總共約加了二百七
十噸淡水，前尖艙原來的水髒，統統用潛水泵蒲打掉只剩一噸之後再加滿，約加了一
百八十八噸，艉尖艙原來有十多噸，也是裝到滿。」東方佳人號輪機長翁永昌亦稱：
「淡水的情況，要問大副才知道」（見外放證物袋內海事案詢問筆錄）。倘上開資料
確屬無訛，則丙○○等七人指稱東方佳人號開航前，有關艏艉吃水深度之調整，係由
黃明正負責，即非全屬無據，實情究竟如何﹖原審未遑詳為調查審認，遽以前開情詞
，為丙○○等七人不利之判斷，即嫌速斷。又原審先則謂連帶債務，以當事人明示或
法律有規定者為限，丙○○等七人既不清礎 LEEWARD MARINE CORP.與 ORIENTAL OA-
SIS NAVIGATION CO.S.A.間之關係究為如何，則其主張LEEWARD MARINE CORP.及 OR-
IENTAL OASIS NAVIGATION  CO.S.A.應連帶負賠償責任，即難採取云云。但於結論則
稱：丙○○等七人訴請甲○○應與 LEEWARD MARINE CORP. ORIENTAL OASIS NAVIGA-
TION CO.S.A.連帶給付九百七十六萬五千元，及自起訴狀繕本送達翌日即甲○○自八
十年九月十二日、 LEEWARD MARINE CORP.及  ORIENTAL OASIS NAVIGATION CO.S.A.
均自八十一年四月十一日起至清償日止，按年息百分之五計算之利息，洵屬正當，應
予准許；並於主文諭知駁回丙○○等七人請求 LEEWARD MARINE CORP. 與  ORIENTAL
OASIS NAVIGATION CO.S.A.連帶給付部分之訴，自有主文與理由矛盾及理由前後矛盾
之違法。甲○○等三人及丙○○等七人各自指摘原判決關於其不利部分為不當，求予
廢棄，均有理由。另丙○○等七人指稱：東方佳人號船齡老舊，維修不當， LEEWARD
MARINE CORP.竟任令該船舶發航（見原審更(一)卷六七頁）；黃明正亦稱：本件輪船擱
淺斷裂漏油原因之一為船體老舊，機件不正常（見原審更(一)卷一一二頁）各等語，是
否屬實，與船舶所有人得否主張限制責任攸關，案經發回，應併注意及之。
據上論結，本件上訴人甲○○等三人及丙○○等七人之上訴均為有理由。依民事訴訟
法第四百七十七條第一項、第四百七十八條第一項，判決如主文。
中      華      民      國    八十六    年      十      月      九      日
                              最高法院民事第五庭
                                  審判長法官  吳  啟  賓
                                        法官  洪  根  樹
                                        法官  謝  正  勝
                                        法官  劉  福  來
                                        法官  黃  熙  嫣
      右正本證明與原本無異
                                              書  記  官
中      華      民      國    八十六    年      十      月    二十四    日
